臺灣高等法院刑事判決　　　　　　　　　　　九十三年度重交上更(三)字第六０號
　　上　訴　人
　　即　被　告　甲○○
　　選任辯護人　林炳煌律師
右上訴人因過失致死案件，不服臺灣桃園地方法院八十五年度交訴字第七七號，中華
民國八十五年九月二十六日第一審判決（起訴案號：臺灣桃園地方法院檢察署八十五
年度偵字第七二四九號）提起上訴，經判決後，由最高法院第三次發回更審，本院判
決如左：
    主  文
原判決撤銷。
甲○○從事業務之人，因業務上之過失致人於死，處有期徒刑捌月。
    事  實
一、甲○○以駕駛貨車載運貨物為業，為從事駕駛業務之人，於民國（下同）八十五
    年五月十七日下午三時五十分許，駕駛車號ＬＹ─一八四０號中型貨車，沿桃園
    縣蘆竹鄉○○村○○路往山腳方向行駛，於行經海山路一段二九０號前，應注意
    車前狀況及兩車併行之間隔，又汽車在雙向車道行駛時，除準備停車或臨時停車
    外，不得駛出路面邊線，且依當時情況，又無不能注意情形，竟疏未注意，於超
    越同方向邱柏青所駕駛之ＩＢＳ─０六三號機車時，因疏未保持適當之安全間隔
    ，且駛出路面邊線，致貨車右前方護墊及右前門與邱柏青駕駛之機車左把手、機
    車尾部左側護板擦撞，邱柏青機車因而重心不穩摔倒地上，致邱柏青因倒地造成
    頭部外傷、腦挫傷內出血，經送醫不治死亡。
二、案經桃園縣警察局大園分局報請台灣桃園地方法院檢察署檢察官相驗後自動檢舉
    偵查起訴。
    理  由
一、訊據上訴人即被告甲○○固坦承以載運貨物為業，然矢口否認右揭犯行，辯稱：
    伊於右揭時、地駕車行經上開路段時，係行走道路中央，並未見到被害人邱柏青
    ，不可能與其擦撞，車上之擦痕均為舊痕，與機車車身擦痕高度亦不一致云云。
    經查：
  (一)證人曾祥田於警訊供稱伊當時自蘆竹鄉○○路○段二九○號友人家出來，看到一
    部重機車及一個人倒臥在路上，當時正好有一部自小貨車，車號ＬＹ─一八四○
    號經過等語；於偵查中供稱：我印象中他（指被告）比較靠慢車道行駛等語；於
    原審審理中更證稱：伊在朋友家吃完飯剛出來，聽到一聲碰聲，伊轉回頭去，看
    到機車倒地，看到被告車子剛好經過，前後都沒有其他車子經過等語；於本院更
    一審審理中亦證稱：「我聽見很大的撞擊聲，看見機車要倒尚未倒地的情形，我
    轉身時看見一部貨車駛離，我看見人躺在草叢內，慢慢的用蹬的往馬路上移，一
    直移到照片（四）、（六）上血跡遺留處才停下，我以為機車騎士是剛開走的貨
    車撞到，我才去追貨車，問他為何撞到人不停車還繼續開，他說沒撞到機車，我
    說是不是你撞，回現場就知，他就與我回現場，沒多久警察也來了，警察是我太
    太報警的，我剛剛所說在現場所聽見的撞擊聲是機車倒地的聲音，非車輛碰撞聲
    」等語（見更一審卷八十九年四月十七日訊問筆錄），按證人曾祥田與被害人及
    被告均不相識，且其如非確信是被告貨車肇事，且當時別無其他可疑車輛，證人
    曾祥田應不致見義勇為，而去追趕被告貨車，是其證詞應不致偏頗，而可採信。
    而被告於原審訊問時亦自承，其駕車經過案發地點時，並未發現有機車倒在道路
    上，其亦未閃過該機車，顯見本件車禍之發生，絕非被告以外之車輛所致，否則
    機車橫倒在路中，被告車行至此，豈有未發現而加以閃避之理。而證人又係聽到
    碰撞聲看見機車要倒尚未倒地之情形，且事故地點道路平坦，足認被害人並非自
    行摔倒。況被告所駕貨車經過之同時，發生機車倒地碰撞聲，被害人邱柏青所駕
    機車同時亦倒地，足認應係兩車擦撞導致邱柏青機車倒地甚明。另被告於本院更
    一審訊問時曾坦承，伊要將機車移動，但被曾祥田的朋友阻止，所以沒有移動；
    而證人曾祥田亦證稱，有看見被告有抓起把手等語（見更一審卷第五七頁），若
    被告非意在破壞現場湮滅罪證，則其何須急於牽動機車？被告雖辯稱，係為避免
    妨害交通方牽動，唯證人曾祥田早預先於被害人機車前方設置路障，該機車根本
    無妨害交通之虞，被告之辯詞顯不足採。
  (二)肇事地點單向車道寬度為三三一公分，被告貨車寬度為一六七公分，該車右前方
    護墊擦痕距地面垂直距離（下同）為九十五公分，右側門後方擦痕距地面為八十
    八公分，而被害人機車左把手距地面為九十四公分，後座尾部擦痕距地面為八十
    四公分，業經原審法院囑被告及被害人家屬於案發後將本件貨車及機車駕至肇事
    現場實際勘驗測量，製有勘驗筆錄乙紙在卷可稽。復依本院向臺灣省桃園縣車輛
    行車事故鑑定委員會函詢，依臺灣省桃園縣區車輛行車事故鑑定委員會府車鑑桃
    字第０九三０四０九號函覆內容認：八十五年度相字第七一三號卷頁十八「交通
    事故調查表」內警方註記電桿後面兩條「胎痕」文字應筆誤，可見諸同卷頁十二
    「現場照片二」及頁十三「現場照片三、五」，確屬機車倒地後遺留之刮地痕跡
    無誤，是警製道路交通事故調查報告表（二）警方註記電桿後面兩條「胎痕」應
    係被害人機車倒地後遺留之刮地痕跡，合先敘明。被害人邱柏青之機車倒地後之
    刮地痕在路肩，路邊線為一．二公尺，亦有警製道路交通事故調查報告表（二）
    附卷可憑，而與上開機車刮地痕併行鄰近邊線部分另有一條簇新胎痕，亦有現場
    （三）照片附於偵查卷第十二頁背面可參；又依前揭府車鑑桃字第０九三０四０
    九號函，本案現場移動，缺機車碰撞後倒地位置，惟依鑑定書案情分析（二）：
    機車倒地刮地痕距路面邊線約有一點二公尺左右，又貨車右後車身擦撞接觸點在
    機車左手把處，則由慢車道寬度及刮地痕等相對位置研判，貨車確有駛出路面邊
    線侵入慢車道之行為。至該與上開機車刮地痕併行鄰近邊線部分另有一條簇新胎
    痕究是否為被告貨車之胎痕，由於卷內並無偵查階段之輪胎比對資料致臺灣省桃
    園縣區車輛行車事故鑑定委員會無法鑑定該簇新胎痕是否為被告貨車之胎痕，惟
    依證人曾祥田供稱發現上情後即請其妻打電話報警，並維護現場，當時機車側臥
    路中，自無其他車輛行近路肩，而被告小貨車車寬一六七公分，佔路面寬度一半
    以上（167×2=334），該車既靠慢車道行駛，右側輪胎自可能跨越邊線，且被告
    小貨車當時載有九四五公斤之貨物，行駛路面自會留有胎痕，且被告於原審審理
    中亦自承當時行進路段係靠左側往山腳（按筆錄誤繕為三峽）在白線與黃線中間
    靠右側地方，是該簇新胎痕為被告貨車行駛經過所留應可認定。而該胎痕與機車
    刮地痕併行相鄰、如此相近，自有擦撞之可能。按機車為兩輪車輛，行駛中如受
    外力擦撞應即不穩，其車輛突出部分突遭行駛中之他車擦撞，自有翻覆倒地之危
    險，此為職業駕駛人之被告所明知，且依中央警察大學九十二年三月十九日校科
    字第九一○四八一四號鑑定書所載，本案依證人所言，事故當時僅甲車（被告之
    貨車）通過現場，再審酌其車輛撞後之運動型態、車損特徵及肇事終止位置等情
    形研判，其可能性高之結果為甲車欲超越乙車（被害人之機車）時，涉嫌未保持
    安全間隔，致甲車右車門後方部位由後往前擦撞到行進中之乙車左側機車把手，
    導致乙車失去平衡側滑後，駕駛向右彈出，身體左側撞擊地面重傷致死，機車右
    側撞擊電桿後向左傾倒，至現場之終止位置，亦即甲車超越乙車時未能保持安全
    間隔，與肇事之發生有相當之因果關係。此外，本院復就由該胎痕之距離與被告
    所駕小貨車寬度及被害人所騎機車最左邊突出物比對，是否已近到足以發生碰撞
    ？何以會「駕駛向右彈出」，而「身體左側撞擊地面」之情形？在何種狀況下，
    會因小貨車與機車「輕微擦撞」而致機車駕駛「彈出」撞地？向臺灣省桃園縣區
    車輛行車事故鑑定委員會函詢，依前揭函覆以：(一)依檢驗記錄：「小貨車右後車
    身帆布有割損處距離地面八十九公分、機車左把手距離地面九十一公分且左手把
    橡膠套上有擦痕…」及庭驗記錄：「機車左手把高度九十四公分與小貨車右前方
    向燈上方擦痕九十五公分相近，機車後座尾部擦痕高度八十四公分與小貨車右後
    車身帆布割損處八十九公分相似…」，因接觸部位係線或面而非點，故相差二至
    四公分未必精準，仍屬合理誤差範圍，發生碰撞已是事實。(二)研析小貨車右前方
    向燈先擦撞機車車尾，於貨車繼續駛中機車略向左傾倒，其橡膠質左手握把再擦
    撞小貨車右側車身割損處後，機車手把受力較多順勢向右側彈出傾倒，實乃慣性
    使然，至於「駕駛身體左側撞擊地面」，機車駕駛之彈飛方向，會因碰撞角度、
    受力方向及體型重量或反應而異，實難判斷。又一般而言，碰撞型態大致可以區
    分為「米」字型角度的側、對、追、斜撞等八種，如鑑定書案情分析（四）：機
    車左前照後鏡向右順時鐘方向旋轉四十五度。在照後鏡固定螺緊栓（新車）狀況
    下，勢非有同向動力加速度之擦撞無法形成向前旋轉，由於機車照後鏡最為突出
    車體，該接觸點也是最先發生輕微擦撞之位置，又因機車係兩輪行駛穩定性原本
    不足，且機車駕駛多以雙手輕扶握把行駛，一旦遭遇未料之同向擦撞，或輕微跳
    動震盪、搖晃等，均足以造成機車駕駛及其附載者彈出落地。可知，被害人之機
    車因係遭受被告所駕之小貨車來自左方之輕微擦擊，車子失去平衡側滑後，其人
    、車倒向不同之方向，且相距達三公尺以上，並不違常理。是依上開論述，本案
    被告所駕小貨車之右前方護墊及右前門與被害人機車左把手、機車尾部左側護板
    發生擦撞導致被害人車輛重心不穩失去平衡側滑而倒地應堪認定。
  (三)證人乙○○於本院更一審審理中雖證稱：當時有查看貨車右側車門，看到擦痕係
    舊痕等語，並於警製道路交通事故調查報告表勾選被害人有「超速失控」之過失
    情形，並本院審理時到庭證述其係依據地上有刮痕，機車與貨車沒有擦撞的新痕
    等現場跡證，作初步研判，惟與前開事證不合，此項簡略之初步研判，因不詳實
    ，自無從為被告有利之依據。又證人王松柏於原審法院審理中雖證稱：伊住同縣
    蘆竹鄉○○路○段二三一號，距肇事現場約三、四公尺，於上開時間在住處門口
    有看到一輛車號後四字為一九六八號之牛奶廂型車停下，駕駛座旁邊之人有下來
    看一會兒就走了，伊沒有看到被告車子，也沒有看到證人曾祥田等語。證人王松
    柏既未看到被告車子及證人曾祥田，而證人曾祥田係於發現被害人倒地後騎機車
    追趕被告再折回現場，證人王松柏所看到之上開車子僅係下車查看再開走，足認
    該車應係在證人曾祥田追趕被告之際經過，已在被告肇事之後，且依證人曾祥田
    供稱發現上情後即請其妻打電話報警，並維護現場，是縱證人王松柏所看到之上
    開車子曾路經現場亦無法行近路肩，易言之，該簇新胎痕不可能係由被告貨車以
    外之車輛所造成，是證人王松柏之證言亦不能資為有利於被告之證明。
  (四)又依臺灣省桃園縣區車輛行車事故鑑定委員會鑑定意見，亦認係被告甲○○駕駛
    小自貨車由海湖往山腳方向沿海山路行駛至肇事地左彎路段駛出路外，右後車身
    割損處（距地面約八十九公分）擦撞同向在右由邱柏青駕駛之重機車左前把手（
    距地面約九十公分），致使邱柏青順勢連人帶車向右前倒並刮滑碰撞路旁電桿而
    肇事，有違道路交通安全規則第九十七條第四款之規定，應為本案肇事原因；邱
    柏青無肇事因素，而認定被告就車禍之發生有過失，此有臺灣省桃園縣區車輛行
    車事故鑑定委員會八十六年三月三十一日桃鑑字第八六二二三號鑑定意見書一份
    在卷為憑。而本件被害人邱柏青係因本件被告肇事交通事故受傷不治死亡，業經
    台灣桃園地方法院檢察署檢察官督同檢驗員相驗屬實，亦有勘驗筆錄、驗斷書及
    相驗屍體證明書各一件在卷可憑。按汽車行駛時，駕駛人應注意在雙向二車道行
    駛時，除準備停車或臨時停車外，不得駛出路面邊線，道路交通安全規則第九十
    七條第四款定有明文。又汽車行駛時，駕駛人應注意車前狀況及兩車併行之間隔
    ，並隨時採取必要之安全措施。同規則第九十四條第三項亦著有明文。被告開車
    自應注意依上開規定行駛，而依當時晴天自然光線等情況，並無不能注意情事，
    竟疏未注意駛出邊線，復未保持兩車併行之間隔，致超越同方向之邱柏青之機車
    發生擦撞，致肇車禍，其有過失甚明。又被害人邱柏青係因本件車禍送醫不治死
    亡，則被告之過失行為與被害人之死亡間即有相當因果關係。
  (五)綜上所述，被告所辯並不可採，本件復有道路交通事故調查報告表（一）、（二
    ）及現場照片三十三張在卷可佐。事證明確，被告犯行堪予認定。
二、查被告係駕駛貨車載貨之司機，以駕駛汽車為業，業據其供明在卷，係從事業務
    之人。核被告所為，係犯刑法第二百七十六條第二項之罪。原審予以論罪固非無
    見，惟原判決事實欄認定，被告為汽車駕駛人行駛時應注意車前狀況及兩車併行
    之間隔並隨時採取必要之安全措施，惟於理由內未論及其違反交通安全規則第九
    十四條第三項之規定，另於理由欄論及其違反交通安全規則第九十七條第四款之
    規定，而事實欄則未述及，自有未洽。上訴人上訴否認犯罪，固無足採，惟原判
    決既有上述之可議，自應由本院將原判決撤銷改判。爰審酌被告之品行、犯罪之
    動機、目的、手段、過失程度、犯罪後一再否認犯行，且尚未與被害人家屬成立
    和解，及犯罪後態度等一切情狀，量處被告如主文第二項所示之刑。
據上論斷，應依刑事訴訟法第三百六十九條第一項前段、第三百六十四條、第二百九
十九條第一項前段，刑法第二百七十六條第二項，罰金罰鍰提高標準條例第一條前段
，判決如主文。
本案經檢察官李良忠到庭執行職務。
中　　　華　　　民　　　國　　九十三　　年　　　六　　　月　　 十六 　　日
                              臺灣高等法院交通法庭
                                  審判長法　官  葉  騰  瑞
                                        法　官  江  國  華
                                        法　官  莊  明  彰
右正本證明與原本無異。
如不服本判決，應於收受送達後十日內向本院提出上訴書狀，其未敘述上訴之理由者
並得於提起上訴後十日內向本院補提理由書（均須按他造當事人之人數附繕本）。
                                        書記官  廖  逸  柔
中　　　華　　　民　　　國　　九十三　　年　　　六　　　月　　 十七 　　日
附錄：本案論罪科刑法條全文
中華民國刑法第二百七十六條
(過失致死罪)
因過失致人於死者，處二年以下有期徒刑、拘役或二千元以下罰金。
從事業務之人，因業務上之過失犯前項之罪者，處五年以下有期徒刑或拘
役，得併科三千元以下罰金。
